最高法院民事判決　　　　　　　　　　　　　　　八十六年度台上字第二四六四號
　　上 訴 人　乙○○
　　　　　　　丙○○
　　　　　　　呂阿進
　　　　　　　呂俊松
　　　　　　　陳金元
　　被上訴人　甲○○
右當事人間請求拆屋交地事件，上訴人對於中華民國八十五年十月二十二日台灣高等
法院第二審更審判決（八十五年度上更(一)字第一○三號），提起上訴，本院判決如左
：
    主  文
原判決關於駁回上訴人乙○○、丙○○、陳金元、呂阿進拆屋還地、上訴人呂俊松遷
讓房屋之上訴及該訴訟費用部分廢棄，發回台灣高等法院。
其他上訴駁回。
第三審訴訟費用關於駁回其他上訴部分，由上訴人負擔。
    理  由
本件被上訴人主張：坐落宜蘭縣三星鄉○○○段紅柴林小段五三二之八八號土地為伊
所有，遭上訴人乙○○、陳金元、丙○○、呂阿進之被繼承人陳新傳無權占有，在該
地上建造如第一審判決附圖（下稱附圖）所示Ｃ、Ｃ１、Ｃ２、Ｄ之建物，及使用該
附圖所示Ａ部分面積一○五八平方公尺，Ｂ部分面積六三六‧六二平方公尺之土地。
陳新傳死亡後，由乙○○、陳金元、丙○○、呂阿進繼承繼續占用，上訴人呂俊松亦
無正當權源居住該房屋而使用伊之土地等情，求為命呂俊松自上開房屋遷出，乙○○
、陳金元、丙○○、呂阿進將附圖所示Ｃ、Ｃ１、Ｃ２、Ｄ之建物拆除，將基地及Ａ
、Ｂ部分之土地返還與伊之判決。
上訴人則以：上訴人乙○○、陳金元、丙○○、呂阿進之被繼承人陳新傳及上訴人呂
俊松係以在系爭土地行使地上權之意思占有系爭土地，且在占有之始，即有於系爭土
地上有建築物、工作物之目的而使用土地，占有後確有建造房屋或工作物或竹木等情
事，迄今已歷五十年以上，依民法第七百七十二條準用第七百六十九條規定，伊有依
時效取得請求登記為地上權人之權利，並已依法向地政機關申請地上權登記，因被上
訴人否認而遭駁回；又伊等之祖父陳阿田於日本大正十五年（即民國四十五年）即世
居系爭之三星紅柴林土地，縱僅自民國十五年起算，原所有人於民法施行台灣時，既
經過十五年消滅時效之期間，並逾此期間二分之一，依最高法院四十年台上字第九○
○號判例意旨及民法總則施行法第十六條規定，其物上請求權早因時效完成而消滅，
被上訴人於原所有人經過消滅時效期間並逾二分之一後，始向再繼受之所有人買受系
爭土地，則其為本件之請求，難謂正當等語，資為抗辯；並提起反訴，求為確認伊就
系爭土地內如附圖所示Ｂ、Ｃ、Ｃ１、Ｃ２及Ｄ部分有地上權登記請求權存在之判決
。原審審理結果，以：上訴人對於占有系爭土地之事實並不爭執，雖抗辯伊就系爭土
地已取得地上權登記請求權，並已依法申請地上權登記云云，提出土地登記簿謄本、
宜蘭縣稅捐稽徵處羅東分處函、戶籍謄本、宜蘭縣羅東地政事務所函及聲請訊問證人
張桃生為其立證方法。惟按依時效取得地上權者，必須以行使地上權之意思而占有土
地為要件，此觀民法第七百七十二條、第七百六十九條之規定自明。上訴人上開之立
證僅能證明上訴人確有占有系爭土地之事實，尚不足以證明其占有系爭土地，係本於
行使地上權之意思，其空言主張對系爭土地因時效取得地上權，有地上權登記請求權
云云，即不足採信。況上訴人在第一審曾主張願意承租系爭土地或購買系爭房屋之基
地云云，適可反證其非以行使地上權之意思，占有系爭土地。上訴人另辯稱其以乙○
○名義向羅東地政事務所以取得時效申請系爭土地地上權登記，經核准公告，所有權
人異議後，於地政機關依土地法第五十九條第二項規定進行調處時，曾在調處人員斡
旋下，向乙○○與系爭土地所有人即被上訴人之代理人林清芳成立和解，被上訴人於
和解後，訴請其拆屋還地亦無理由云云，查該和解協議主要係被上訴人同意將系爭土
地上特定位置內分割四百三十八平方公尺，無償移轉並點交予乙○○，過戶後十個月
內上訴人之建物無條件由被上訴人處理，雙方以十日內檢送移轉契約書至地政機關後
由乙○○撤銷時效取得地上權登記之申請，有羅東地政事務所函送之第二次調處會議
紀錄影本在卷可稽。惟乙○○於和解後不願履行和解條件並撕毀代書已書妥之移轉契
約書，已據證人林清芳證述在卷，並為上訴人所不爭，則乙○○既未依雙方之協議於
十日內辦理移轉及撤銷地上權登記之申請案，自難再執原協議內容主張權利。上訴人
此部分辯解亦不足採取。其反訴請求確認於系爭土地上有地上權登記請求權存在，即
無理由；上訴人無權占有系爭土地，被上訴人本訴請求乙○○、陳金元、丙○○、呂
阿進拆屋還地，呂俊松自房屋遷出即屬正當。因而維持第一審所為上訴人本訴、反訴
均敗訴之判決，駁回其上訴。
廢棄（本訴）部分
查和解有使當事人所拋棄之權利消滅及使當事人取得和解契約所訂明權利之效力，為
民法第七百三十七條所明定。倘雙方在地政人員斡旋下，成立和解，被上訴人同意將
系爭土地上特定位置內分割四百三十八平方公尺，無償移轉並點交予乙○○無訛，則
被上訴人就該特定位置土地，可否訴請返還，即非無疑。原審未查明上開和解是否有
無效或撤銷情事，遽以乙○○於和解後不願履行和解條件並撕毀代書已擬妥之移轉契
約書，未依雙方協議於十日內辦理移轉及撤銷地上權登記申請案，自難再執原和解協
議主張權利云云，而為上訴人不利之論斷，尚嫌速斷。上訴論旨，執以指摘原判決關
於本訴部分為不當，聲明廢棄，非無理由。
駁回上訴（反訴）部分
按依時效取得地上權者，必須以行使地上權之意思而占有他人土地為必要，此觀之民
法第七百七十二條、第七百六十九條規定自明。本件上訴人前開立證方法，僅能證明
占有系爭土地之事實，尚不足以證明其占有系爭土地係本於行使地上權之意思而占有
，則其反訴請求確認對系爭土地有地上權登記請求權存在，即非正當。原審以前揭理
由為上訴人敗訴之判決，經核洵無違誤。上訴論旨仍執陳詞，就原審採證認事之職權
行使，指摘原判決關於反訴部分為不當，聲明廢棄，非有理由。
據上論結，本件上訴為一部有理由，一部無理由。依民事訴訟法第四百七十七條第一
項、第四百七十八條第一項、第四百八十一條、第四百四十九條第一項、第七十八條
，判決如主文。
中      華      民      國    八十六    年     八       月       七     日
                              最高法院民事第七庭
                                  審判長法官  蕭  亨  國
                                        法官  吳  正  一
                                        法官  鄭  三  源
                                        法官  楊  隆  順
                                        法官  陳  淑  敏
      右正本證明與原本無異
                                              書  記  官
中      華      民      國    八十六    年     八       月    二十九    日
